ACORDAO-COMPLETO-2405298

ACÓRDÃO 4091/2021 ATA 7/2021 - PRIMEIRA CÂMARA

VISTOS, relatados e discutidos estes autos que tratam de recurso de reconsideração interposto por Nilza Bozeli Cezare contra o Acórdão 8999/2018-TCU-Primeira Câmara, por meio do qual, o TCU julgou suas contas irregulares, imputando-lhe débito e multa,
ACORDAM os ministros do Tribunal de Contas da União, reunidos em Sessão da 1ª Câmara, ante as razões expostas pelo relator e com fundamento nos arts. 32, inciso I, e 33 da Lei 8.443/1992, em:
9.1. conhecer dos recursos de reconsideração para, no mérito, negar-lhes provimento;
9.2. dar ciência desta deliberação a recorrente.

Recurso de reconsideração em tomada de contas especial.

Primeira Câmara

Inicialmente, manifesto-me no sentido de acompanhar o voto proferido pelo eminente relator, sem prejuízo de registrar breves esclarecimentos acerca de meu posicionamento.
Nos processos que tratam da realização de eventos que envolvem a contratação de artistas, tenho defendido a aplicação do entendimento firmado a partir do Acórdão 1.435/2017-TCU-Plenário, proferido em sede de consulta formulada pelo Ministro do Turismo nos autos do TC 022.552/2016-2. 
Em linhas gerais, a partir da referida decisão, o Tribunal firmou entendimento, com caráter normativo, no sentido de que eventuais impropriedades na inexigibilidade de licitação para contratação de artistas ou bandas não ensejariam, por si só, a condenação em débito dos responsáveis.
Ainda segundo o referido julgado, a existência de dano ao erário seria evidenciada, em cada caso concreto, quando houvesse indícios de inexecução do evento ou quando não fosse possível comprovar o nexo de causalidade, que poderia ocorrer por meio da comprovação de que os pagamentos tenham sido recebidos pelo artista ou por seu representante devidamente habilitado, seja detentor de contrato de exclusividade, portador de instrumento de procuração ou carta de exclusividade.
Recentemente, esta 1ª Câmara tem exarado decisões no sentido de que, para aqueles eventos executados antes da edição da Portaria MTur 153/2009, não é razoável exigir a apresentação de comprovantes assinados pelos artistas ou seus representantes legais diretos, visto que não era expressamente prevista nos termos de convênios ou normativos da época, sendo regra a demonstração do pagamento apenas por meio da empresa intermediadora.
Para os demais casos, quanto ao estabelecimento do nexo de causalidade, considero-o presente quando há a comprovação de que os recursos foram pagos aos artistas diretamente ou a seus representantes devidamente habilitados. Nesse sentido o Acórdão 1.435/2017, referente à consulta respondida por este Tribunal ao Ministério do Turismo.
Não obstante essa ressalva, acompanho a proposta formulada nos presentes autos pelo nobre relator.
TCU, Sala das Sessões Ministro Luciano Brandão Alves de Souza, em 16 de março de 2021.
Ministro VITAL DO REGO
Redator

Município de São João das Duas Pontes - SP.

3. Interessados/Responsáveis/Recorrentes:
3.1. Responsável: Nilza Bozeli Cezare (XXX.925.038-XX)
3.2. Recorrente: Nilza Bozeli Cezare (XXX.925.038-XX).

13.1. Ministros presentes: Benjamin Zymler (na Presidência), Walton Alencar Rodrigues (Relator), Vital do Rêgo e Jorge Oliveira.
13.2. Ministros-Substitutos presentes: Augusto Sherman Cavalcanti e Weder de Oliveira.

ACORDAO-COMPLETO-2471895

Acórdão 7967/2021 - Primeira Câmara

WALTON ALENCAR RODRIGUES

Ministro Bruno Dantas.

Adoto, como relatório a instrução da Secretaria de Recursos (Serur) , peça 65, cujas análises e proposta de encaminhamento contaram com a anuência dos respectivos dirigentes, peça 66.
Transcrevo a instrução a seguir, in verbis:
"INTRODUÇÃO
Trata-se de recurso de reconsideração (peças 44 e 50, de mesmo teor) interposto por Nilza Bozeli Cezare, à época dos fatos prefeita do Município de São João das Duas Pontes/SP, contra o Acórdão 8999/2018-TCU-Primeira Câmara (peça 33) , relatado pelo ministro Bruno Dantas.
1.1. Reproduzse integralmente o teor do dispositivo da decisão impugnada:
ACORDAM os Ministros do Tribunal de Contas da União, reunidos em sessão da Primeira Câmara, ante as razões expostas pelo Relator, em:
9.1. considerar revel Nilza Bozeli Cezare, para todos os efeitos, dando-se prosseguimento ao processo, nos termos do art. 12, § 3°, da Lei 8.443/1992;
9.2. com fundamento nos arts. 1°, inciso I, 16, inciso III, alíneas 'b' e 'c', e 19, da Lei 8.443/1992, julgar irregulares as contas de Nilza Bozeli Cezare e condená-la ao pagamento do débito discriminado a seguir, atualizado monetariamente e acrescido dos juros de mora devidos, calculado desde a data de ocorrência indicada até sua efetiva quitação, na forma da legislação vigente, fixando o prazo de 15 (quinze) dias, a contar do recebimento da notificação, para que seja comprovado, perante este Tribunal, o recolhimento da quantia ao Tesouro Nacional, nos termos do art. 23, inciso III, alínea "a", da referida Lei, c/c o art. 214, inciso III, alínea "a", do Regimento Interno do TCU:
	VALOR ORIGINAL (R$) 
	DATA DA OCORRÊNCIA

	50.933,33
	4/1/2011

9.3. com fundamento no art. 57 da Lei 8.443/1992, aplicar a Nilza Bozeli Cezare multa no valor de R$ 8.000,00 (oito mil reais) , atualizado monetariamente desde a data do presente acórdão até a do efetivo recolhimento, se for pago após o vencimento, na forma da legislação vigente, fixando o prazo de 15 (quinze) dias, a contar do recebimento da notificação, para que seja comprovado, perante este Tribunal, o recolhimento da quantia ao Tesouro Nacional, nos termos do art. 23, inciso III, alínea "a", da referida Lei, c/c o art. 214, inciso III, alínea "a", do Regimento Interno do TCU;
9.5. com fundamento no art. 26 da Lei 8.443/1992, autorizar, se requerido, o pagamento da importância devida em até 36 (trinta e seis) parcelas mensais e consecutivas, fixando o prazo de 15 (quinze) dias, a contar do recebimento da notificação, para que seja comprovado, perante este Tribunal, o recolhimento da primeira parcela, e de 30 (trinta) dias, a contar da parcela anterior, para que seja comprovado o recolhimento das demais parcelas, devendo incidir sobre cada valor mensal os devidos acréscimos legais, na forma prevista na legislação vigente, além de alertar que a falta de comprovação do recolhimento de qualquer parcela importará no vencimento antecipado do saldo devedor, nos termos do art. 217 do Regimento Interno do TCU;
9.6. com fundamento no art. 28 da Lei 8.443/1992, autorizar, desde logo, a cobrança judicial das dívidas, caso não atendida a notificação;
com fundamento no art. 16, § 3°, da Lei 8.443/1992, c/c art. 209, § 7°, do Regimento Interno do TCU, remeter cópia deste acórdão à Procuradoria da República em São Paulo, para adoção das medidas que entender cabíveis;
9.7. dar ciência deste acórdão ao Ministério do Turismo e à responsável.
HISTÓRICO
O Ministério do Turismo instaurou tomada de contas especial (TCE) em razão da impugnação da realização da totalidade das despesas relativas ao Convênio 1017/2010 (Siaf/Siconv 739977) , cujo objeto consistiu na execução de evento intitulado "10a Festa do Peão".
Firmado o convênio no valor de R$ 105.000,00, dos quais R$ 100.000,00 à conta do órgão concedente e R$ 5.000,00 referentes à contrapartida da entidade convenente, repassaramse os respectivos recursos pecuniários mediante crédito na conta bancária específica do convênio em 4/1/2011 (peça 20, p. 8) .
Na fase interna do procedimento de controle administrativo, o Órgão concedente concluiu pela impugnação das realizações de todas as despesas por irregularidade na execução física e financeira do objeto do convênio, como consignado nas Notas Técnicas 184/2012 e 90/2014 e no Relatório de TCE 103/2015. Responsabilizou-se a ora recorrente.
Citada validamente no âmbito do Tribunal, a ora recorrente não apresentou alegações de defesa tampouco efetuou o recolhimento aos cofres do Tesouro Nacional dos valores correspondentes ao débito imputado e à multa aplicada.  Dessa forma, o Tribunal a reputou revel e deu prosseguimento ao processo, com fulcro no art. 12, § 3°, da Lei 8.443/1992.
Quanto às despesas com suporte ao evento, no importe total de R$ 51.520,00, a Corte entendeu que a documentação acostada aos autos respalda física e financeiramente a realização de despesas com contratações de serviços para a execução do objeto do ajuste previstas no plano de trabalho (peça 20, p. 35-38) . Considerou comprovada a execução dos serviços consistentes nas apresentações musicais e nas ações de de apoio a estas. 
De outro lado, o Tribunal, adotando seu entendimento esposado no paradigmático Acórdão 1435/2017-TCU-Plenário, relator o ministro Vital do Rêgo, reputou que os documentos apresentados pela responsável não demonstraram o nexo de causalidade entre a execução dos concertos e o pagamento efetuado, no valor total de R$ 53.480,00. Equivale a dizer, que "os pagamentos tenham sido recebidos pelo artista ou por seu representante devidamente habilitado, seja detentor de contrato de exclusividade, portador de instrumento de procuração ou carta de exclusividade, devidamente registrados em cartório."
Em sua visão, no caso em foco não se comprovou o efetivo pagamento aos artistas, em virtude da falta de comprovantes assinados pelos próprios artistas ou por seus representantes legais identificados por meio de contrato social, contrato de exclusividade, instrumento de procuração, declaração ou carta de exclusividade registrados em cartório.
Conseguintemente, proferiu-se a decisão reproduzida no subitem 1.1 desta instrução. 
Diante disso vem citada responsável interpor o recurso ora examinado.
ADMISSIBILIDADE  
Exarouse exame da admissibilidade do recurso à peça 51, em que se propõe dele conhecer e suspender os subitens 9.2, 9.3 e 9.5 da decisão combatida. Seu relator, ministro Walton Alencar Rodrigues, acolheu a proposta em seu despacho trazido à peça 54. Reputase acertado o proposto e acolhido.
MÉRITO              
Delimitação
1.2. Quanto ao mérito do recurso, no essencial é de perquirir:
se no caso concreto teria sido demonstrada a inviabilidade de competição para a contratação de profissional de setor artístico consagrado pela crítica especializada ou pela opinião pública (nesta instrução, item 13) ; 
se cabe falar em desconhecimento invencível da ilicitude da contratação sobredita por parte da ora recorrente (ibid., item 14) ;
se o fato de haverem sido de fato executadas as respectivas apresentações artísticas e de alegadamente haverem sido contratadas a preço de mercado bastam para concluir que não houve prejuízo ao erário (ibid., item 15) .
Da pretensa demonstração de inviabilidade de competição
	Alegação
1.3. A recorrente assevera (peça 44, p. 78 e 14) que teriam sido exigidos "os respectivos comprovantes de exclusividade (Cartas e Declarações) das atrações para as datas pretendidas" e que os representantes legais dos profissionais interessados na contratação teriam informado "de que as datas almejadas para os shows deveriam ser negociadas diretamente com a empresa contratada", pois que esta seria a detentora da  "exclusividade, na região, para aqueles dias".
1.4. Também teriam sido exigidos dos mencionados representantes "o envio da competente declaração de exclusividade para aquelas datas", conforme o registrado nos documentos juntados aos autos. 
1.5. Tendo sido apresentadas as cartas de exclusividade, seria inviável a realização de certame licitatório a anteceder a celebração do contrato administrativo, situação fática subsumível à hipótese prevista no art. 35, inciso III, da Lei 8.666, de 21/6/1993. 
1.6. Por isso haveria que considerar verificada "a legitimidade da empresa contratada como Titula da Exclusividade sobre os artistas" (ibid., p. 14) .
	Análise
1.7. Não assiste razão à recorrente. 
1.8. A inviabilidade de competição de que cuida o art. 25, inciso III, da Lei 8.666, de 1993, decorre da singularidade de artista resultante de sua consagração quer pela crítica especializada quer pela opinião pública. Para tanto, estabelece o mesmo inciso, é mandatória a contratação sem licitação diretamente com o profissional ou com empresário dele exclusivo. Quer dizer, a atribuição de exclusividade do empresário para mediar a contratação do profissional, que civilmente tem de ser estabelecia por meio de contrato, impede a contratação do artista mediante mais de um empresário e, assim, faz inviável a competição.
1.9. A exclusividade a que se refere a lei, portanto, é aquela para mediar a contratação do profissional quaisquer sejam o momento ou período e o local em que se executará o serviço a contratar, pois em hipótese diversa será possível contratar o celebrado profissional mediante mais de um empresário e a competição será, portanto, viável; de conseguinte, a situação fática não se subsumirá à hipótese descrita na cabeça do art. 25 da citada lei. 
1.10. Por essa razão, tem acertadamente entendido o Tribunal, desde a prolação do Acórdão 96/2008-TCU-Plenário, relator o ministro Benjamin Zymler, que "simples autorizações ou cartas de exclusividade não se prestam a comprovar a inviabilidade da competição, pois não retratam uma representação privativa para qualquer evento em que o profissional for convocado."  (grifouse) . 
1.11. Noutras palavras, contrato de exclusividade celebrado entre o profissional e determinado empresário é a prova documental da inviabilidade de competição originadora da inexigibilidade da feitura de licitação prévia. 
1.12. Importa destacar o estabelecimento expresso no instrumento de celebração do convênio, em sua cláusula terceira, inciso II, alínea oo (peça 1, p. 37) , da obrigatoriedade de a entidade convenente
apresentar na prestação de contas, quando da contratação de artistas, consagrados, enquadrados na hipótese de inexigibilidade prevista no inciso III do art. 25 da Lei n 8.666/1993, atualizada, por meio de intermediários ou representantes, cópia do contrato de exclusividade dos artistas com o empresário contratado, registrado em cartório, sob pena de glosa dos valores envolvidos. 
1.13. Do mesmo dispositivo convenial constava ainda citação à decisão paradigmática do Tribunal anteriormente referida:
Ressaltase que o contrato de exclusividade difere da autorização que confere exclusividade apenas para os dias correspondentes à apresentação e dos artistas e que é restrita à localidade do evento, conforme dispõe o Acórdão 96/2008-TCU-Plenário do TCU.
1.14. Tais elementos de convencimento autorizam a presunção juris tantum (relativa, ou que admite prova em sentido contrário) de autenticidade e de veracidade da imputação relativa de causação de prejuízo ao erário. Presumível é não só o fato de que não tenham sido os recursos bem e regularmente empregados, mas também a culpabilidade em sentido amplo de quem estivesse incumbido de os empregar.
1.15. Para fazer prova contrária à presunção legal de violação do princípio da isonomia e da não ocorrência de desvio dos recursos repassados, teria a recorrente de juntar aos autos meios de prova de que as  empresas contratadas diretamente celebraram contratos de exclusividade de agenciação com cada um dos artistas consagrados cujas concertos se custearam com os recursos pecuniários em foco. 
1.16. Compulsando os instrumentos de recurso trazidos aos autos (peças 44 e 50) , vêse que ela não o faz. 
Do alegado desconhecimento da ilicitude do fato
	Alegação
1.17. A recorrente assevera (peça  44, p. 814) que o procedimento levado a efeito em sua gestão descrito na alegação precedente (subitens 13.1 e 13.2 desta instrução) teria "sempre" sido o empregado "pelo Município" para a contratação da execução de concertos e que disso não teriam decorrido impugnações em instâncias judiciais ou administrativas quer estaduais quer federais. 
1.18. O entendimento fundador da decisão combatida não teria sido em momento algum "passado ao Município", que, assim, teria se embasado em entendimento do Tribunal de Contas do Estado de São Paulo acerca da questão. 
1.19. A recorrente transcreve trechos de quatros julgados do Tribunal de Contas do Estado de São Paulo (peça 44, p. 1014) no sentido de que a apresentação de carta de exclusividade válida especificamente para as datas das apresentações artísticas faz prova da inviabilidade de competição entre empresários e ementa (ibid., p. 1516) de decisão do Superior Tribunal de Justiça em que consta exarado o entendimento de que a inviabilidade de competição objeto do dispositivo legal aqui em foco "não depende necessariamente da préexistência de um contrato de exclusividade, podendo ocorrer de outras formas". 
1.20. Em face desses entendimentos, ter-se-ia reputado correto o procedimento.
1.21. Caberia considerar também que a exigência de contrato de exclusividade não é expressamente prevista no art. 25, inciso III, da Lei 8.666, de 1993.
1.22. Os "setores técnicos e jurídicos da Administração Municipal" desconheceriam o entendimento arrimador da decisão impugnada seria desconhecido.
1.23. Nesse contexto, seria de perceber a natureza não dolosa de sua conduta e, conseguintemente, de ter por injusta a decisão guerreada. 
	Análise
1.24. O argumento não merece prosperar. 
1.25. Por força do disposto no art. 70 da Lei Maior, a não comprovação do bom e regular emprego de recursos públicos por quem os administre faz prova presuntiva da imputação não só de causação do prejuízo ao erário, mas também de prática de ato ilícito comissivo ou omissivo causador do prejuízo. 
1.26. A boa-fé, cuja prova se feria necessária para afastar a mencionada presunção constitucional de culpabilidade em sentido amplo, pressupõe que o agente não tenha consciência da ilicitude dos atos que praticou, quer comissivos quer omissivos. É necessário que essa inconsciência sobre a ilicitude seja inevitável, invencível, isto é, que não possa ser atribuída à negligência ou à desatenção do agente. Assim, se o agente tem consciência da ilicitude dos atos, ou se o desconhecimento era evitável, e mesmo assim ele os pratica, sua conduta é culpável, reprovável, e, por isso, não há de cogitar a boa-fé.  
1.27. Não se pode, é evidente, falar em inconsciência da ilicitude do não cumprimento de obrigação assumida formalmente mediante subscrição de instrumento de convênio - o que se deu no caso concreto.
1.28. Conquanto desnecessário, ante o disposto anteriormente neste item sobre o caso concreto, vale anotar que as responsabilidades civil, administrativa e penal são independentes.  Em alguns casos específicos é que tal não se dá.  Admite-se que sentença proferida em processo penal mediante a qual se conclua pela não ocorrência material do fato ou pela negativa de sua autoria impeça a propositura ou a continuidade de ação nos âmbitos civil e, por extensão, administrativo, consoante entendimento pacífico no Supremo Tribunal Federal exarado nos Mandados de Segurança 21.948RJ, 21.708-DF e 23.635-DF. 
1.29. Daí que os entendimentos esposados nas decisões administrativas e judiciais invocadas pela recorrente não repercutem sobre os do Tribunal acerca da mesma matéria.
1.30. Pela mesma razão, é também despiciendo, mas válido anotar que a verificação de conduta dolosa - diversamente do que se dá em condenação em processos de improbidade administrativa, tal como naquele em que se proferiu a decisão judicial invocada pela recorrente - não condiciona a condenação em débito ou a aplicação de multa pelo Tribunal. Basta a conduta culposa - presumível, como visto, ante a não comprovação da boa e regular aplicação de recursos públicos.
Da pretensa não ocorrência de enriquecimento ilícito
	Alegação
1.31. A recorrente assevera (peça 44, p. 14) que os contratos aludidos teriam sido "firmados no valor de mercado" e que, tal como constou da fundamentação da decisão impugnada, a execução dos concertos teria sido comprovada.
1.32. Portanto, não teria havido "dano ao erário ou enriquecimento ilícito de terceiros" e teriam sido atingidos os objetivos do convênio celebrado. 
	Análise
1.33. A recorrente carece de razão.
1.34. A comprovação do nexo causal entre os recursos pecuniários repassados mediante o convênio celebrado se dá mediante a apresentação de recibos ou outros documentos que comprovem que foram de fato percebidos pelo artista ou por seu representante exclusivo.
1.35. A Corte, em resposta à consulta formulada pelo Ministério do Turismo, deixou assente, mediante o dispositivo do Acórdão 1435/2017-TCU-Plenário, citado na fundamentação da decisão ora impugnada, que "a existência de dano aos cofres públicos" (subitem 9.2.3 daquele acórdão) tende a se evidenciar não só quando "houver indícios de inexecução do evento objeto do convênio" (ibid., subitem 9.2.3.1) , mas também quando "não for possível comprovar o nexo de causalidade, ou seja, que os pagamentos tenham sido recebidos pelo artista ou por seu representante devidamente habilitado, seja detentor de contrato de exclusividade, portador de instrumento de procuração ou carta de exclusividade, devidamente registrados em cartório" (ibid., subitem 9.2.3.2) . Interessa notar que a carta de exclusividade por último referida não se confunde com "autorização/atesto/carta de exclusividade que confere exclusividade ao empresário do artista somente para o (s) dia (s) correspondente (s) à apresentação deste, sendo ainda restrita à localidade do evento" (ibid., subitem 9.2.1) , cuja apresentação, por si só, como no caso concreto, "não atende aos pressupostos do art. 25, inciso III, da Lei 8.666/1993, representando impropriedade na execução do convênio;" (ibid., subitem 9.2.1) .
1.36. A recorrente não junta a seu instrumento de recurso nenhum dos documentos mediante os quais produziria prova do nexo de causalidade aludido, a saber os relacionados na última transcrição feita no parágrafo precedente (subitem 9.2.3.2 do dispositivo do Acórdão 1435/2017-TCU-Plenário) . 
1.37. Vale notar que, em matéria de gestão de recursos públicos, por força do art. 70, parágrafo único, da Carta Política, o ônus da prova é invertido em face de não comprovação de sua aplicação. De conseguinte, para que sejam julgadas regulares suas contas, a responsável tem de produzir e juntar aos autos elementos probatórios suficientemente robustos para fazer ver cabalmente não apenas as despesas realizadas, mas também o nexo causal entre estas e os recursos repassados para sua realização. 
1.38. A jurisprudência da Corte, em consonância também com o disposto no art. 93 do Decreto-Lei 200, de 25 de fevereiro de 1967, c.c. o art. 66, do Decreto no 93.872, de 23 de dezembro de 1986, é pacífica no sentido de que compete ao gestor comprovar a boa e regular aplicação dos recursos públicos. 
1.39. O Supremo Tribunal Federal sempre se posicionou no sentido de que, em Direito Financeiro, cabe ao administrador público provar que não cometeu irregularidades a eles eventualmente imputadas:
Em Direito Financeiro, cabe ao ordenador de despesas provar que não é responsável pelas infrações, que lhe são imputadas, das leis e regulamentos na aplicação do dinheiro público." (MS 20.335/DF, Relator Min. MOREIRA ALVES, DJU 25/2/1983) 
1.40. O Tribunal forma seu entendimento acerca da produção ou não de prova do emprego bom e regular de dinheiros públicos conforme a sua análise da realidade fática em cada caso concreto. 
1.41. Sua conclusão, contudo, invariavelmente se funda no estabelecimento do nexo de causalidade entre a aplicação dos recursos e o seu desembolso. Vale citar elucidativo trecho da fundamentação da Decisão 225/2000 ¿ 2a Câmara, da lavra do Relator Ministro Adylson Motta:
A não-comprovação da lisura no trato de recursos públicos recebidos autoriza, a meu ver, a presunção de irregularidade na sua aplicação. Ressalto que o ônus da prova da idoneidade no emprego dos recursos, no âmbito administrativo, recai sobre o gestor, obrigando-se este a comprovar que os mesmos foram regularmente aplicados quando da realização do interesse público. (...) 
Há que se destacar, ainda, que, além do dever legal e constitucional de prestar contas do bom e regular emprego dos recursos públicos recebidos, devem os gestores fazê-lo demonstrando o estabelecimento do nexo entre o desembolso dos referidos recursos e os comprovantes de despesas realizadas com vistas à consecução do objeto acordado. Assim, é imperioso que, com os documentos apresentados com vistas a comprovar o bom emprego dos valores públicos, seja possível constatar que eles foram efetivamente utilizados no objeto pactuado, de acordo com os normativos legais e regulamentares vigentes. (grifou-se) 
1.42. Vejase o infratranscrito excerto da fundamentação do Acórdão 1891/2006-TCU-Segunda Câmara, relator o ministro Walton Alencar Rodrigues:
O dever de prestar contas, de matriz constitucional, configura um dos pilares do sistema republicano. Sua observância possibilita a transparência na prática dos atos de gestão, a comprovação da lisura no trato com a coisa pública e a certeza de aplicação dos recursos públicos em benefício de sociedade.
Assim, as prestações de contas elaboradas pelos gestores de recursos federais transferidos devem estar compostas por documentos que permitam a aferição da legalidade dos atos praticados, a comprovação do efetivo cumprimento do convênio e a avaliação de existência do nexo de causalidade entre o desembolso dos recursos e sua efetiva aplicação.
Nesse contexto, para que documentos sejam acolhidos como "prestação de contas", é necessário que constituam conjunto probatório que, em tese, tenha ao menos a possibilidade de comprovar a boa e regular aplicação dos recursos confiados ao gestor. (grifouse) . 
1.43. Registre-se que a caracterização de prejuízo ao erário não resulta das já abordadas irregularidades na contratação dos concertos, mas sim da impossibilidade do estabelecimento do nexo causal específico, com a comprovação do recebimento dos recursos pelos artistas ou por seu representante devidamente habilitado, tal como explicitado nos itens 13 e 14 do voto que fundamentou o acórdão recorrido.
1.44. Por fim, não havendo a comprovação do nexo, o enfrentamento da alegada questão de contratação a preço de mercado se faz, por óbvio, irrelevante.
CONCLUSÃO
Das análises empreendidas se conclui que:
no caso concreto não se demonstrou a inviabilidade de competição para a contratação de profissional de setor artístico consagrado pela crítica especializada ou pela opinião pública; 
  descabe falar em desconhecimento invencível da ilicitude da contratação sobredita por parte da ora recorrente;
  a não comprovação de que os pagamentos foram devidamente recebidos pelo artista ou por seu representante devidamente habilitado se constitui em não demonstração do nexo de causalidade entre os recursos pecuniários  recebidos e a despesas realizadas, o que, por si só, caracteriza o prejuízo causado ao erário e, conseguintemente, faz irrelevante tanto o fato de haverem sido de fato executadas as respectivas apresentações artísticas como a eventual contratação destas a preço de mercado.
PROPOSTA DE ENCAMINHAMENTO
Do exposto, propõe-se, com fundamento nos arts. 32, inciso I, e 33 da Lei 8.443, de 16/6/1992:
conhecer do recurso e, no mérito, negar-lhe provimento;
notificar da decisão sobrevinda a recorrente e os demais interessados notificados do acórdão impugnado, sem deixar de anexar ao expediente de notificação cópia do relatório e da fundamentação da decisão.
À consideração superior, para posterior encaminhamento ao Ministério Público especializado e ao relator, ministro Walton Alencar Rodrigues."
O MP/TCU, representado nestes autos pelo Procurador Rodrigo Medeiros de Lima, discordou do encaminhamento proposto pela Serur. 
Após fazer um histórico de vários precedentes desta Corte acerca de tomadas de contas especial envolvendo convênios em que o Ministério do Turismo repassou recursos públicos federais para a realização de eventos, com a contratação de bandas e shows artísticos, deixou consignado seu entendimento de que "não se encontra no âmbito da competência do TCU averiguar qual o destino final dado a valores após a promoção do pagamento à empresa intermediária, responsável pela contratação dos artistas e bandas, desde que aquela tenha sido devidamente habilitada, no mínimo, por carta de exclusividade conferida diretamente pelos artistas/bandas ou por seus representantes legais exclusivos".
Sugeriu então o seguinte encaminhamento, por meio do despacho, peça 67:
"65.	Diante do exposto, este membro do Ministério Público de Contas da União sugere ao Tribunal, preliminarmente à apreciação de mérito do recurso de reconsideração interposto pela Srª Nilza Bozeli Cezare contra o Acórdão 8999/2018-TCU-Primeira Câmara e à manifestação prevista no inciso III do art. 62 do Regimento Interno/TCU, que instaure, em processo anexo a esta TCE, incidente de uniformização de jurisprudência, nos termos do art. 91 do referido regimento, a fim de que se defina o marco temporal[footnoteRef:2] a partir do qual a Corte de Contas passe a exigir, em processos de TCE que contem com o Ministério do Turismo como órgão concedente, a apresentação de comprovantes de pagamento de cachês a artistas e bandas ou a seus representantes exclusivos, com a finalidade de ser estabelecido o nexo entre os recursos do convênio e as despesas por eles custeadas para o pagamento das apresentações artísticas. [2:  Caso seja levada em conta apenas a deliberação plenária que representa o paradigma atual sobre o tema, somente para novos convênios firmados a partir de 13/9/2019, data da ciência do MTur sobre as medidas indicadas no Acórdão 936/2019-TCU-Plenário.] 
Na eventualidade de vir a ser instaurado o incidente de uniformização de jurisprudência, o Ministério Público sugere, ainda, que seja suspensa a eficácia do subitem 9.3 do Acórdão 14534/2019-TCU-Primeira Câmara, até que venha a ser dirimida a divergência jurisprudencial.
Caso não venha a ser reconhecida pelo Ministro Walton Alencar Rodrigues a existência de divergência e caso o Plenário do TCU ratifique esse entendimento (§ 4º do art. 91 do Regimento Interno/TCU) , este membro do Parquet de Contas manifesta, em vista do disposto no inciso III do art. 62 do Regimento Interno/TCU, sua concordância parcial em relação à proposta da Serur, sugerindo, em consequência, que o recurso de reconsideração interposto pela Srª Nilza Bozeli Cezare contra o Acórdão 8999/2018-TCU-Primeira Câmara seja conhecido para, no mérito, ser-lhe dado provimento parcial. Em consequência, propõe as seguintes alterações no acórdão recorrido:
subitem 9.2: redução do valor do débito para R$ 16.190,48 (com data de ocorrência em 4/1/2011) ;
subitem 9.3: redução proporcional do valor da multa aplicada com base no art. 57 da Lei 8.443/1992, tendo em vista a diminuição do valor do débito."

8.1. Joao Paulo Sales Cantarella (149.093/OAB-SP) e outros.

Procurador Rodrigo Medeiros de Lima.

TOMADA DE CONTAS ESPECIAL. CONVÊNIO ENTRE O MINISTÉRIO DO TURISMO E MUNICÍPIO PARA REALIZAÇÃO DE EVENTO, COM APRESENTAÇÕES ARTÍSTICAS. AUSÊNCIA DE CONTRATOS DE EXCLUSIVIDADE ENTRE A EMPRESA CONTRATADA POR INEXIGIBILIDADE DE LICITAÇÃO PARA PROMOVER O EVENTO E OS ARTISTAS QUE SE APRESENTARAM. IRREGULARIDADE DAS CONTAS. DÉBITO E MULTA. RECURSO DE RECONSIDERAÇÃO. CONHECIMENTO. NÃO-PROVIMENTO.

TOMADA DE CONTAS ESPECIAL (TCE)

Secretaria de Recursos (Serur); Secretaria de Controle Externo de Tomada de Contas Especial (SecexTCE).

Trata-se de recurso de reconsideração interposto por Nilza Bozeli Cezare, ex-prefeita do Município de São João das Duas Pontes/SP, contra o Acórdão 8999/2018-TCU-Primeira Câmara, de relatoria do E. Ministro Bruno Dantas, por meio do qual, o TCU julgou suas contas irregulares, imputando-lhe débito e multa.
A presente tomada de contas especial foi instaurada pelo Ministério do Turismo, em razão de irregularidades na execução do Convênio 1017/2010 (Siaf/Siconv 739977) , cujo objeto foi a realização do evento intitulado "10a Festa do Peão".
A ex-prefeita foi responsabilizada tendo em vista que, apesar de comprovada a execução do evento, não foi demonstrado o nexo entre os recursos do Convênio 1017/2010 (Siaf/Siconv 739977)  e o pagamento das três bandas que se apresentaram na festa, as quais foram contratadas por empresa intermediária, por sua vez, contratada pelo Município de São João das Duas Pontes/SP, por inexigibilidade de licitação fundamentada no art. 25, inciso III, da Lei 8.666/1993.
Nilza Bozeli Cezare alegou: i) inviabilidade de competição para a contratação de profissional do setor artístico consagrado pela crítica especializada ou pela opinião pública; ii) desconhecimento invencível da ilicitude da contratação efetuada; iii) realização das apresentações artísticas, contratadas a preço de mercado, não havendo prejuízo ao Erário.
A Secretaria de Recursos (Serur) propôs conhecer do recurso ante o atendimento aos requisitos atinentes à espécie, para, no mérito, rejeitá-los.
O representante do MP/TCU discordou do encaminhamento sugerido, emitindo seu entendimento de que "não se encontra no âmbito da competência do TCU averiguar qual o destino final dado a valores após a promoção do pagamento à empresa intermediária, responsável pela contratação dos artistas e bandas, desde que aquela tenha sido devidamente habilitada, no mínimo, por carta de exclusividade conferida diretamente pelos artistas/bandas ou por seus representantes legais exclusivos".
Propôs, preliminarmente à apreciação de mérito deste recurso e à manifestação prevista no art. 62, inciso III, do RI/TCU, seja instaurado processo anexo a esta TCE, de incidente de uniformização de jurisprudência, nos termos do art. 91 do Regimento, a fim de que se defina o marco temporal a partir do qual a Corte de Contas passa a exigir, em processos de TCE em que o Ministério do Turismo é o órgão concedente, a apresentação de comprovantes de pagamento de cachês a artistas e bandas ou a seus representantes exclusivos, com a finalidade de ser estabelecido o nexo entre os recursos do convênio e as despesas por eles custeadas para o pagamento das apresentações artísticas. Sugeriu, ainda, suspender a eficácia do subitem 9.3 do Acórdão 14534/2019-TCU-Primeira Câmara, até que seja dirimida a divergência jurisprudencial.
Caso sua proposta não seja endossada, alternativamente, que seja dado provimento parcial ao recurso de reconsideração de Nilza Bozeli Cezare, reduzindo-se o valor do débito imputado à recorrente para R$ 16.190,48 (com data de ocorrência em 4/1/2011) ; e diminuindo-se proporcionalmente o valor da multa aplicada.
II
Reitero o conhecimento do recurso de reconsideração interposto por Nilza Bozeli Cezare contra o Acórdão 8999/2018-TCU-Primeira Câmara.
Anuo ao encaminhamento proposto pela Serur e incorporo suas análises às minhas razões de decidir, sem prejuízo de tecer considerações.
O tema 'ausência de comprovação do nexo de causalidade entre recursos de convênios e o pagamento de artistas contratados via intermediários, aos quais foram conferidas meras cartas de exclusividade' já foi largamente debatido por esta Corte. 
Quanto à alegada inviabilidade de competição para a contratação da empresa que promoveu o evento, o art. 25, inciso III, da Lei 8.666/1993, permite a contratação direta, sem licitação, de artista consagrado pela crítica especializada e pela opinião pública, ou do seu representante exclusivo.  
Simples autorizações ou cartas de exclusividade conferidas a intermediários para determinada data e localidade não se prestam a comprovar a inviabilidade da competição, pois não configuram representação privativa para qualquer evento em que o profissional for convocado.
O dispositivo legal foi mencionado no termo do Convênio 1017/2010 (Siaf/Siconv 739977) , ora avaliado, em sua cláusula terceira, inciso II, alínea "oo" (peça 1, p. 37) , que estabeleceu a obrigatoriedade de a entidade convenente apresentar, na prestação de contas, quando contratados artistas consagrados com fundamento na inexigibilidade prevista no art. 25, inciso III, da Lei 8.666/1993, por meio de intermediários ou representantes, cópia do contrato de exclusividade dos artistas com o empresário contratado, sob pena de glosa dos valores envolvidos. 
O termo do convênio esclareceu ainda que contrato de exclusividade difere da autorização que confere exclusividade apenas para os dias correspondentes à apresentação e dos artistas e que é restrita à localidade do evento, conforme dispõe o Acórdão 96/2008-TCU-Plenário.
Assim, desde a celebração do convênio, a recorrente estava ciente da necessidade de apresentar contrato de exclusividade, com abrangência espacial e temporal que excedesse a data e localidade do evento, caso decidisse contratar e pagar artistas sem licitação, por meio de intermediário ou representante, com amparo no art. 25, inciso III, da Lei 8.666/1993. 
Tinha conhecimento também de que comprovante de despesa emitido por intermediário ou representante não detentor de contrato de exclusividade estaria sujeito a glosa.
Segundo diversas manifestações deste Tribunal, a única possibilidade de afastamento do débito, neste caso, é por meio da apresentação de recibo ou documento congênere que comprove o efetivo recebimento do cachê pelo artista ou por seu representante exclusivo (Acórdão 2730/2017-TCU-Plenário, de minha relatoria; 11.867/2018 e 5.823/2018, ambos da 1ª Câmara e de relatoria do E. Ministro Benjamin Zymler; 6.328/2018-TCU-1ª Câmara, de relatoria do E. Ministro Bruno Dantas) .
Não obstante tenha sido comprovada a realização das apresentações artísticas e o pagamento da empresa intermediária, a ausência dos recibos emitidos pelos artistas impede o estabelecimento do necessário nexo de causalidade entre os recursos transferidos e o objeto contratado, neste caso.
Não assiste razão à recorrente quanto ao argumento de desconhecimento da ilicitude de deu ato, tendo em vista: i) decisões do Tribunal de Contas do Estado de São Paulo no sentido de que a apresentação de carta de exclusividade válida especificamente para as datas das apresentações artísticas faz prova da inviabilidade de competição entre empresários; e ii) ementa de decisão do Superior Tribunal de Justiça em que consta exarado entendimento de que a inviabilidade de competição objeto do art. 25, inciso III, da Lei 8.666/1993 "não depende necessariamente da préexistência de um contrato de exclusividade, podendo ocorrer de outras formas".  
As responsabilidades civil, administrativa e penal são independentes, razão pela qual os entendimentos consignados nas decisões administrativas e judiciais invocadas pela recorrente não repercutem sobre os do Tribunal acerca de matéria semelhante. 
Ademais, reitero, no caso em tela, a norma e respectiva interpretação estavam expressamente consignadas no termo do convênio, além do fato de que o Convênio 1017/2010 (Siaf/Siconv 739977) , foi assinado em 21/6/2010, quando vigorava a Portaria MTur 153, de 6/10/2009 (em vigor a partir de 8/10/2009) , com o seguinte teor:
"Art. 17.
 (...) 
§ 2º O convenente deverá exigir do contratante dos artistas e/ou bandas e/ou grupos documento comprobatório do efetivo recebimento do cachê por parte dos mesmos, a ser apresentado no ato da prestação de contas."
Na norma atualmente vigente, a Portaria MTur 182, de 28/7/2017, não há disposição específica exigindo do convenente a apresentação ao concedente, na prestação de contas, de recibo dos cachês pagos por empresa intermediária a artistas ou bandas. Isso porque a portaria em vigor não permite que artistas ou bandas sejam contratados pelo convenente via intermediários. Possibilita apenas a contratação diretamente com os artistas ou com seus representantes legais exclusivos.
Como visto o entendimento exarado em diversos precedentes deste colegiado, o qual acompanho, tem base legal e está expresso em normativos do MTur há mais de uma década. 
Por fim, não cabe avaliação acerca da alegação de que os artistas foram contratados a preço de mercado, uma vez que o dano decorre da ausência de nexo causal entre os recursos do convênio e eventuais pagamentos pelos shows realizados.
Feitas essas considerações, conheço deste recurso de reconsideração para, no mérito, negar-lhe provimento.
Voto por que o Tribunal acolha a minuta de acórdão que submeto à deliberação deste Colegiado.
 TCU, Sala das Sessões Ministro Luciano Brandão Alves de Souza, em 16 de março de 2021
WALTON ALENCAR RODRIGUES 
Relator